臺灣高等法院刑事裁定
110年度抗字第373號
抗  告  人
即受 刑 人  曹傑


                （現另案於法務部○○○○○○○執行中）
上列抗告人即受刑人因聲請定其應執行刑案件，不服臺灣臺北地
方法院中華民國110年1月20日裁定（110年度聲更一字第2號），
提起抗告，本院裁定如下：
    主  文
原裁定撤銷。
曹傑犯如附表所示各罪所處之刑，應執行有期徒刑拾年陸月。
    理  由
一、原裁定意旨略以：抗告人即受刑人曹傑（下稱受刑人）因違
    反毒品危害防制條例等案件，分別經法院判處徒刑確定如附
    表所示，上開犯罪乃於裁判確定前犯數罪，且原審法院為犯
    罪事實最後判決之法院，檢察官依受刑人之請求聲請定其應
    執行之刑，原審法院審核認聲請為正當，爰依刑事訴訟法第
    477條第1項、刑法第50條第2項、第53條、修正前刑法第51
    條第5款，定其應執行刑為有期徒刑10年11月等語。
二、抗告意旨略以：合併定應執行刑為特別量刑之過程，屬一種
    就行為人本身與其所犯各罪之綜合判斷，法官在考量時應注
    意行為人從其犯數罪所反映之人格特性，與刑法之相關刑事
    政策而妥為宣告，如果有期徒刑執行過長，即與無期徒刑無
    異，會變成過度評價；再者，國家使用刑罰懲罰或矯正犯罪
    ，必須考量手段之效益，使用過度之刑罰，會使邊際效益遞
    減，未必能達到目的，卻造成犯罪管理之過度花費，故應依
    據罪刑相當原則進行充分而不過度評價，並實現刑罰經濟之
    功能。原裁定合併定應執行刑有期徒刑10年11月，從形式上
    觀察固未逾刑法第51條第5款所定之法律外部界限，惟從受
    刑人所犯各罪細觀，其犯罪時之目的、動機及手段幾近相同
    ，甚或其犯罪時間亦相當接近，其犯行應可視同一種連續之
    行為，原裁定並未就受刑人整體犯罪之行為態樣、時間觀察
    ，即定其應執行刑為有期徒刑10年11月，顯不利於受刑人，
    難謂符合內部性界限之法律目的及刑罰之公平性，其裁量權
    之行使應非妥適，爰請本院撤銷原裁定，給予受刑人較為妥
    適並合情理之法律評價與量刑等語。
三、查刑法業於民國94年2月2日修正公布，並於95年7月1日起施
    行（受刑人犯如附表所示各罪均係於施行前所為），其中第
    2條第1項明定行為後法律有變更者，適用行為時之法律，但
    行為後之法律有利於行為人者，適用最有利於行為人之法律
    。又關於有期徒刑定應執行刑時最高度之限制部分，修正前
    刑法第51條第5款規定「宣告多數有期徒刑者，於各刑中之
    最長期以上，各刑合併之刑期以下，定其刑期，但不得逾20
    年」，修正後則規定「宣告多數有期徒刑者，於各刑中之最
    長期以上，各刑合併之刑期以下，定其刑期，但不得逾30年
    」，經比較新、舊法之結果，應以適用受刑人行為時即修正
    前之法律，對其較為有利，是此部分應依刑法第2條第1項前
    段之規定，適用受刑人行為時之舊法。
四、又受刑人犯如附表所示各罪行為後，刑法第50條業於102年1
    月23日修正公布，並於同年月25日施行，修正前刑法第50條
    規定：「裁判確定前犯數罪者，併合處罰之」，修正後刑法
    第50條則規定：「裁判確定前犯數罪者，併合處罰之。但有
    下列情形之一者，不在此限：一、得易科罰金之罪與不得易
    科罰金之罪。二、得易科罰金之罪與不得易服社會勞動之罪
    。三、得易服社會勞動之罪與不得易科罰金之罪。四、得易
    服社會勞動之罪與不得易服社會勞動之罪。前項但書情形，
    受刑人請求檢察官聲請定應執行刑者，依第51條規定定之」
    ，比較修正前、後規定之結果，法院裁定定應執行刑時，本
    未必減免受刑人之刑期，而修正前之舊法剝奪受刑人原得易
    刑處分之利益，自屬不利於受刑人，爰依刑法第2條第1項但
    書之規定，適用修正後之新法判斷得否定其應執行刑。且數
    罪併罰中之一罪或數罪，依刑法規定得易科罰金者，若因與
    不得易科之他罪併合處罰結果而不得易科罰金時，原可易科
    部分所處之刑，自亦無庸為易科罰金折算標準之記載。次按
    數罪併罰，有二裁判以上者，依刑法第51條之規定，定其應
    執行之刑，並由該案犯罪事實最後判決之法院之檢察官，聲
    請該法院裁定之，刑法第53條、刑事訴訟法第477條第1項分
    別定有明文。復按數罪併罰之案件，其各罪判決均係宣告刑
    ，並非執行刑，縱令各案中一部分犯罪之宣告刑在形式上已
    經執行，仍應依法聲請犯罪事實最後判決之法院裁定，然後
    再依所裁定之執行刑，換發指揮書併合執行，其前已執行之
    有期徒刑部分，僅應予扣除而不能認為已執行完畢，在所裁
    定之執行刑尚未執行完畢前，各案之宣告刑不發生執行完畢
    之問題（最高法院90年度台非字第340號、95年度台非字第3
    20號判決同此意旨）。是合於數罪併罰之各罪，經檢察官聲
    請定其應執行刑時，固然有其中之一罪或數罪所科處宣告刑
    在形式上已經執行者，仍不得認定該檢察官所為聲請係不合
    法而予駁回。
五、再者，數罪併罰之定應執行之刑，係出於刑罰經濟與責罰相
    當之考量，並非予以犯罪行為人或受刑人不當之利益，為一
    種特別的量刑過程，相較於刑法第57條所定科刑時應審酌之
    事項係對一般犯罪行為之裁量，定應執行刑之宣告，乃對犯
    罪行為人本身及所犯各罪之總檢視，除應考量行為人所犯數
    罪反應出之人格特性，並應權衡審酌行為人之責任與整體刑
    法目的及相關刑事政策，在量刑權之法律拘束性原則下，依
    刑法第51條第5款之規定，採限制加重原則，以宣告各刑中
    之最長期為下限，各刑合併之刑期為上限，但最長不得逾30
    年（依修正前刑法第51條第5款規定，最長不得逾20年），
    資為量刑自由裁量權之外部界限；並應受法秩序理念規範之
    比例原則、平等原則、責罰相當原則、重複評價禁止原則等
    自由裁量權之內部抽象價值要求界限之支配，使輕重得宜，
    罰當其責，俾符合法律授與裁量權之目的，以區別數罪併罰
    與單純數罪之不同，兼顧刑罰衡平原則（最高法院100年度
    台上字第21號、103年度台抗字第319號裁判意旨參照）。是
    定應執行刑之多寡，固屬實體法上賦予法院依個案狀況自由
    裁量之職權，惟所為裁量如逾上述法定範圍，或有裁量權濫
    用之情形者，仍屬違法。
六、本件受刑人因犯如附表所示之罪，業經法院分別判處如附表
    所示之刑，並均確定在案，且附表所示各罪，均係附表編號
    1、2所示之罪判決確定日（94年12月19日）前所犯，原審法
    院亦為最後事實審法院，有各該判決書及本院被告前案紀錄
    表在卷可稽。至附表編號1至3部分前雖已執行，惟此乃定應
    執行刑後須予扣除之問題，不影響本件聲請之合法性，已如
    前述。又受刑人就附表編號1、2所示得易科罰金之罪與編號
    3、4所示不得易科罰金之罪，請求檢察官聲請定其應執行刑
    ，有定應執行刑聲請書在卷可佐（見109年度執聲字第1658
    號卷）。茲檢察官就受刑人所犯如附表所示各罪向法院聲請
    定其應執行刑，經原審法院審核認聲請為正當，爰依刑事訴
    訟法第477條第1項、刑法第50條第2項、第53條、修正前刑
    法第51條第5款，定其應執行刑為有期徒刑10年11月，固非
    無見。惟原裁定未援引刑法第2條第1項之規定，已有未洽，
    另查：
　㈠原裁定以本件符合數罪併罰之要件，定應執行有期徒刑10年1
    1月，雖較附表編號1至4所示之刑期總和11年1月為輕，而未
    違反法律之外部性界限即修正前刑法第51條第5款之法定上
    限，亦較附表編號1至3前定應執行刑（有期徒刑8年4月）與
    編號4所示宣告刑之刑期總和11年為輕，然原裁定所定應執
    行刑，幾乎已達定應執行刑之法律外部性及內部性界限上限
    （各僅寬減2個月及1個月）。
  ㈡爰審酌受刑人犯如附表所示各罪之犯罪日期，均係94年初至
    同年6月間所為，時間甚為密接，且附表編號1至3所示罪名
    分別為施用第二級毒品罪、持有第二級毒品罪及販賣第二級
    毒品罪，皆為廣義之毒品犯罪，侵害法益及罪質相近，而附
    表編號4所示罪名為強盜罪，從形式上觀之，其侵害法益及
    罪質雖與編號1至3有別，然細繹受刑人犯該次強盜罪之動機
    ，乃因缺錢購買毒品（見原審法院109年度訴字第63號判決
    理由欄所載），實質上同樣係由毒品所衍生之犯罪；復觀諸
    卷附本院被告前案紀錄表，可知從90年（受刑人時約18歲）
    迄今約20年間，受刑人有諸多毒品前科，得認其長期以來深
    陷毒品泥淖，其整體人格形塑及犯罪軌跡受毒品影響甚鉅等
    情狀，經綜合考量刑罰經濟及恤刑之目的、刑罰邊際效應隨
    刑期而遞減及行為人所生痛苦程度隨刑期而遞增之情形、行
    為人復歸社會之可能性、行為人之人格、各罪間之關係等因
    素（刑事案件量刑及定執行刑參考要點第22至24點規定參照
    ），本院認應可給予受刑人更多寬減，定刑結果不應接近上
    限。然原裁定所定應執行有期徒刑10年11月，僅較附表編號
    1至3前定應執行刑與編號4所示宣告刑之刑期總和11年寬減1
    個月，實難謂符合比例原則、責罰相當原則等裁量權內部抽
    象價值之要求。
七、綜上所述，原審未充分審酌上情，遽就受刑人所犯如附表所
    示之罪定其應執行刑為有期徒刑10年11月，難認與裁量權行
    使應遵守之內部界限相契合，自非允當，受刑人據此指摘原
    裁定不當，其抗告為有理由，應由本院將原裁定撤銷，且原
    審既已就本件定應執行刑為實體裁量，則本院自為裁定並未
    損及受刑人之審級利益，爰依刑事訴訟法第413條後段規定
    自為裁定，定其應執行之刑如主文第2項所示。
據上論斷，應依刑事訴訟法第413條、第477條第1項，刑法第2條
第1項、第50條第1項但書第1款、第2項、第53條，修正前刑法第
51條第5款，裁定如主文。
中　　華　　民　　國　　110 　年　　3 　　月　　5 　　日
                  刑事第四庭    審判長法　官  陳筱珮
                                      法　官  羅郁婷
                                      法　官  吳元曜
以上正本證明與原本無異。
如不服本裁定，應於收受送達後五日內向本院提出再抗告狀。
                                       書記官  黃亮潔
中　　華　　民　　國　　110 　年　　3 　　月　　5 　　日
附表
編            號  1 2 3 罪            名    施用第二級毒品罪   持有第二級毒品罪   販賣第二級毒品罪 宣     告     刑  有期徒刑3月 （已減刑） 有期徒刑2月 （已減刑） 有期徒刑8年 犯   罪   日  期  94年3月20日、94年5月6日、94年6月15日 94年3月20日（聲請書附表誤載為94年6月15日） 94年6月15日 偵   查   機  關年   度   案  號  臺北地檢94年度毒偵字第1684、1697、2125號 臺北地檢94年度毒偵字第1684、1697、2125號 臺北地檢94年度偵字第10579號 最  後   事實審 法    院 臺北地院 臺北地院 臺灣高院  案    號 94年度易字第1600號 94年度易字第1600號 95年度上訴字第772號  判決日期 94年11月30日 94年11月30日 95年8月10日 確  定    判  決 法    院 臺北地院 臺北地院 最高法院  案    號 94年度易字第1600號 94年度易字第1600號 95年度台上字第5949號  判    決確定日期 94年12月19日 94年12月19日 95年10月27日 是否為得易科罰金之案件           是          是　　　          否 備           註  臺北地檢95年度執字第408號（已執畢） 臺北地檢95年度執字第408號（已執畢） 臺北地檢95年度執字第5530號（已執畢）   編號1至3所示之罪，曾經臺北地院96年度聲減字第2000號裁定定應執行有期徒刑8年4月   

編            號  4 罪            名         強盜罪 宣     告     刑  有期徒刑2年8月 犯   罪   日  期  94年初某日 偵   查   機  關年   度   案  號  臺北地檢108年度偵字第21306號 最  後   事實審 法    院 臺北地院  案    號 109年度訴字第63號  判決日期 109年6月18日 確  定    判  決 法    院 臺北地院  案    號 109年度訴字第63號  判    決確定日期 109年7月28日 是否為得易科罰金之案件           否 備           註  臺北地檢109年度執字第4728號